【裁判字號】    97,自,123
【裁判日期】    981014
【裁判案由】    業務侵占等
【裁判全文】
臺灣臺北地方法院刑事判決               97年度自字第123號
自  訴  人  裕騰電子有限公司
代  表  人  丁○○
代  理  人  鄒孟昇律師
被      告  丙○○
            庚○○
            甲○○
共      同
選任辯護人  余政勳律師
            莊佳樺律師
            余淑杏律師
上列被告因業務侵占案件，經自訴人提起自訴及追加自訴，本院
判決如下：
      主  文
丙○○、庚○○、甲○○均無罪。
      理  由
一、自訴意旨及追加自訴略以：
    被告丙○○、庚○○、甲○○自民國95年3月1日起，依序為
    自訴人裕騰電子有限公司副總經理、經理、職員，被告丙○○負責進銷貨、存貨管理及人事業務，被告庚○○、甲○○
    經自訴人指派協助被告丙○○處理上揭業務。被告丙○○於
    同年6月向統強實業有限公司（下稱統強公司）採購光碟機
    機心100個，被告3人明知統強公司請款發票金額僅新臺幣（
    下同）150,000元，竟由被告甲○○於95年6月21日填製採購
    單，且書立金額分為150,000元、183,750元請款單，送經被
    告庚○○、丙○○簽准，自訴人出納職員即依前揭單證將14
    9,970元、183,720元（均內扣30元匯費），依序匯入統強公
    司華南銀行大同分行00000000000號帳戶、統強公司負責人
    戊○○華南銀行大同分行000000000000號帳戶。自訴人於96
    年底清查存貨始知100個機心去向不明，且183,720元匯予戊○○之情事。又被告3人於本案訴訟進行中，無故取得自訴
    人公司內部電子郵件，並將該郵件後附庫存盤點異常明細表
    所載「無告知乃做進貨」等字刪除變造後，持以於本案行使
    ，因認被告3人均涉犯刑法第336條第2項業務侵占、第342條
    背信、第359條無故取得他人電磁紀錄、第216條、第210條
    、第220條第2項行使變造準文書罪嫌云云。
二、按犯罪事實應依證據認定之，無證據不得認定犯罪事實；不
    能證明被告犯罪者，應諭知無罪之判決。檢察官就被告犯罪
    事實，應負舉證責任，並指出證明之方法。刑事訴訟法第15
    4條第2項、第301條第1項、第161條第1項分別定有明文。次
    按自訴人與被告係處於對立地位，其提起自訴，係以使被告
    受刑事訴追為目的，是其指訴是否與事實相符，仍應調查其
    他證據以資審認。而刑事訴訟法第161條第1項檢察官應負實
    質舉證責任之規定，於自訴程序之自訴人同有適用。而刑法
    上所謂侵占罪，以被侵占之物先有法律或契約上之原因在其
    持有中者為限，否則不能成立侵占罪。刑法第342條第1項背
    信罪，必須違背任務之行為，具有為圖取不法利益，或圖加
    不法損害之意思，為構成要件，若本人利益之受損害，乃基
    於正當原因，並非不法，則因缺乏犯罪意思要件之故，即難
    律以本罪（最高法院52年台上字第1418號判例、53年台上字
    第2429號判例、80年度台上字第4144號判決、91年度第4次
    刑事庭會議決議參照）。
三、自訴人等認被告3人涉犯上開罪嫌，係以統強公司致被告丙○○匯款函、統一發票、採購單、請款單、匯款委託書、盤
    點異常明細表為其論據。
四、證據能力：
(一)自訴人所提庫存盤點異常明細表（本院卷第87頁），被告3人
  選任辯護人辯稱係自訴人變造，無證據能力云云。惟查，該盤
  點明細表，性質上屬非供述證據，其製作者即自訴人會計助理
  己○○於本院審理時證稱：第87頁庫存盤點異常明細表係伊製
  作，盤點時無盤到此品項（指100個機心），公司去詢問丙○○，所以伊才會寫「給Albert的金港源佣金，請款有附採購單
  及發票，無告知乃做進貨」，無告知係指當初未告知係金港源
  的佣金等語明確（本院卷第177頁背面、第178頁背面），足證
  該表確為己○○所製作，且內容未經自訴人變造，洵具證據能
  力，復經本院合法調查，自足為證據使用，辯護人此部分所辯
  ，要無可採。
(二)其餘憑以認定本案之非供述證據（詳後述），查無違反法定程
  序取得之情，依刑事訴訟法第158條之4規定反面解釋，應具證
  據能力。
五、訊據被告丙○○、庚○○、甲○○固坦認：經手採購單、請
    款單等語，惟均堅詞否認有何侵占、背信、無故取得變更他
    人電磁紀錄、行使變造準文書罪嫌，俱辯稱：2筆款項分匯
    予統強公司、戊○○，係因聯想公司要求自訴人先為其代墊
    貨款予廠商，經丁○○允諾後，被告丙○○始指示庚○○、
    甲○○填具採購單、請款單，供為匯款後會計帳目憑證，因
    統強公司主要生產光碟機，故採購單採購項目載為光碟機機
    心100臺，實際上並無100個機心進貨，是伊等無侵占犯行；
    而上揭2筆款項既經丁○○同意先為聯想公司代墊而匯出，
    且嗣經聯想公司悉數返還予自訴人，被告3人亦無背信等語
    ；被告丙○○另辯稱：盤點異常明細表係自訴人公司電腦寄
    送自動備份予伊，非無故取得，伊未變造該表內容等語，經
    查：
(一)被告甲○○填寫100個機心請款單、採購單，經其直屬主管即
  被告庚○○、核決主管即被告丙○○簽准後，自訴人出納職員
  依此單證匯149,970元、183,720元（均內扣30元匯費）依序予
  統強公司及其負責人戊○○上開2帳戶等情，除據被告3人供述
  無訛，復有統一發票、採購單、請款單、匯款委託書、統強公
  司致被告丙○○匯款函（本院卷第11-16、209頁）存卷為證，
  ，是此部分事實，固堪認定。
(二)自訴人未曾向統強公司採購100個機心，並無該機心之存在，
  自訴人係因其負責人丁○○曾允諾為聯想公司代墊貨款，被告
  3人始填具單證以供出納職員匯款予統強公司等情，有下列證
  據可資證明：
1.證人丁○○證稱：（問：為何要幫聯想公司代墊款項？）答：
  這部分係丙○○說要跟聯想間打好關係，所以要代墊款，丙○○說此係他與Albert之協議，當時伊有同意，伊沒有辦法確定
  95年間100個機心是否有到公司等語（本院卷第169頁）。
2.(1)證人戊○○結證：Albert即壬○○，他是IBM嗣改為聯想公
  司主管，壬○○希望統強公司幫聯想公司代墊兩筆錢給華普公
  司，就是1筆15萬元，1筆為18萬3,750元，照壬○○指示是統
  強公司幫聯想公司代墊，因統強公司有匯款給華普公司，就是
  這兩筆，故自訴人才要匯同額款項予伊及統強公司，統強公司
  錢匯給華普後，壬○○說會再把我們代墊款匯還給我們，因統
  強公司先幫聯想公司代墊時，一筆係用公司的錢，一筆係伊私
  人的錢先墊，故自訴人匯款時才分2個受款人，Albert當時有
  正式指示，在電話中說自訴人會把這筆代墊款匯給統強公司，
  故我們才敢向自訴人公司請求墊還款項，傳真收件人才會指明
  係自訴人公司，故自訴人公司2筆匯款不是100個機心之貨款，
  統強公司沒有出貨100個機心予自訴人公司，開此張發票係因
  壬○○指示，希望我們開這張發票給自訴人公司，該統一發票
  沒有實際交易，實際上自訴人公司並未向伊進這一筆貨等語（
  本院卷第196頁背面-198頁）；核與(2)證人壬○○證述：伊叫
  Albert，伊代表聯想公司與自訴人公司合作時，有請自訴人幫
  忙代墊費用，有時產品需要做價格折扣，惟聯想公司支付款項
  期間程序較長，可能要3個月，故伊有去跟自訴人談有些行銷
  補助款請他們代墊，伊係與丁○○談的，（問：請自訴人公司
  代墊，這是從何時開始？）答：伊記得那時係丙○○剛到自訴
  人公司那段時間，伊與丙○○說是否可以幫聯想公司代墊，丙○○說他無此權限，他希望伊去找丁○○，伊即去找丁○○，
  丁○○有答應，因他答應才可以撥款，丁○○說他會跟會計講
  ，會計後來有撥款，當時係需要丁○○代墊給華普，伊請自訴
  人公司幫伊付一筆錢給統強，再由統強給華普，當時大概是95
  年上半年，從自訴人公司給統強公司之原因，係因華普與自訴
  人公司無直接往來，故請自訴人公司撥給統強後，再由統強撥
  給華普，此事伊有告訴統強公司老闆戊○○，統強公司同意幫
  伊匯給華普公司，自訴人公司撥款金額大概係30萬元上下，在
  丁○○同意後，伊就去問會計黃小姐，英文名字係Anita，何
  時可以匯款，黃小姐說她會匯款，就有匯款，伊會每隔1、2星
  期1次跟丙○○核對聯想公司還有多少款項未墊還予自訴人公
  司，聯想公司有將此筆款項全部墊還給自訴人公司，我們會一
  筆一筆去還，但不必然係等金額的還，伊會跟丙○○對帳，14
  9,970元、183,720元之2紙自訴人公司匯給統強公司之匯款單
  據，應是聯想公司請自訴人公司代墊之款項各情相符（本院卷
  第191頁背面-192頁背面、195頁背面-196頁）。
3.而上揭2證人證詞，適與卷附戊○○所提己於95年6月20日、統
  強公司於同年月16日，依序匯予華普公司18萬3,750元、15萬
  元之匯款單、統強公司於同年月20日傳真致被告丙○○請其匯
  款15萬元及18萬3,750元予統強公司華南銀行大同分行帳戶與
  戊○○華南銀行大同分行帳戶、統強公司所開立同年月20日完
  稅金額為15萬元之採購項目為100個機心之發票、被告3人於同
  年月21日書立採購金額分為：18萬3,750元/支票受款人戊○○
  /收款行華南銀行大同分行、15萬元/支票受款人統強公司/收
  款行華南銀行大同分行之請款單、採購單所示，係由統強公司
  及其負責人戊○○先匯予華普公司上揭2筆款項後，再由允諾
  為聯想公司代墊款項之自訴人公司悉數墊還予統強公司及戊○○一節相符（本院卷第203、11頁），是前揭證言，應係真實
  可採；且參以自訴人公司95年12月29日年終盤點清單品項根本
  未載當年度曾有100個機心進貨（本院卷第49-54頁），益徵原
  無100個機心之存在，是被告3人辯稱無機心之存在，自訴人2
  筆匯款係因自訴人公司曾允諾代墊一節，應堪採信。
4.綜上各節，自訴人既未曾向統強公司買受100個機心，並無機
  心存在，被告3人即無侵占100個機心之犯行可言。而自訴人公
  司所匯予統強公司、戊○○2筆款項，被告3人係履行自訴人負
  責人丁○○先前允諾聯想公司代表壬○○墊款之義務，乃填製
  相關採購請款單，供自訴人公司匯款憑證之用，自無何違背任
  務及為自己不法利益或損害自訴人利益之意圖，即無背信犯行
  。
5.自訴人所舉丁○○、己○○、辛○○、乙○○之證詞，僅得認
  自訴人公司於96年底盤點清查無100個機心之事實，惟不足證
  自訴人公司確於95年6月向統強公司買受機心而為被告3人持有
  嗣易為所有一節，是此部分證言，即無從據為有利於自訴人之
  認定。而自訴人另以：證人戊○○當庭所提華普公司所開予統
  強公司之15萬元發票日期為95年3月，與匯款時間為同年6月不
  符為由，而認其證詞不可採信云云。然查，戊○○所證受聯想
  公司壬○○之託為其先墊付款項予華普公司，再由自訴人墊還
  一情，核與前揭事證相符，應屬可採，且該發票係華普公司所
  開立，戊○○原無得置喙開立方式，是自訴人此部分主張，尚
  無足採。
(三)依證人丁○○所證：丙○○負責建置公司電腦系統，伊未給他
  任何指示，亦無給他任何限制，係概括授權丙○○處理，於丙○○離職後，伊請乙○○去處理公司電腦系統等語，及證人乙○○結證：丙○○離開後，由伊負責自訴人公司電腦系統（本
  院卷第170頁、172頁背面），可知自訴人負責人丁○○就公司
  電腦系統係全權委由被告丙○○處理，而依卷附電子郵件左上
  緣所示「Mail Backnbsp」字樣（本院卷第91頁），可知該郵
  件確為自訴人公司電腦自動寄送予被告丙○○之備份檔案，是
  被告3人自無何無故取得電磁紀錄犯行可言。
(四)證人辛○○、乙○○、己○○固均證稱：本院卷第87頁庫存盤
  點異常明細表始為正確，本院卷第92頁庫存盤點異常明細表少
  「無告知乃做進貨」等字（本院卷第174頁、177頁背面、181
  頁），然上揭證詞及庫存盤點異常明細表，僅得認本院卷第87
  頁庫存盤點異常明細表為真，惟尚不足證被告3人係直接利用
  電腦刪除「無告知乃做進貨」等字而變更該電磁紀錄內容，是
  難遽認渠等3人有行使變造準私文書犯行。
六、綜前所述，自訴人所舉證據，均不足證被告3人有何業務侵
    占、背信、無故取得他人電磁紀錄、行使變造準文書犯行，
    且被告3人所辯前情，尚堪採信，實難徒憑自訴人片面指述
    ，遽認渠等有上揭犯行，本院復查無其他證據證明渠等3人
    有此犯行，既不能證明渠等犯罪，自應均諭知無罪。
據上論斷，應依刑事訴訟法第343條、第301條第1項，判決如主
文。
中    華    民    國    98    年    10    月    14    日
                    臺灣臺北地方法院刑事第14庭
                        審判長法  官  吳冠霆
                              法  官  賴武志
                              法  官  陳琪媛
以上正本證明與原本無異。
如不服本判決，應於判決送達後10日內，向本院提出上訴狀。
                              書記官  陳豪達
中    華    民    國    98    年    10    月    14    日


司法院資訊處製作；財團法人民間司法改革基金會備份。
